【裁判字號】    97,台上,2372
【裁判日期】    970605
【裁判案由】    殺人未遂
【裁判全文】
最高法院刑事判決            九十七年度台上字第二三七二號
上  訴  人  甲○○
                    435號
上列上訴人因殺人未遂案件，不服台灣高等法院台中分院中華民
國九十七年三月二十日第二審更審判決（九十六年度上更(二)字第
三七四號，起訴案號：台灣彰化地方法院檢察署九十四年度偵字
第六一八一號），提起上訴，本院判決如下：
    主  文
上訴駁回。
    理  由
按刑事訴訟法第三百七十七條規定：上訴於第三審法院，非以判
決違背法令為理由不得為之；是提起第三審上訴，應以原判決違
背法令為理由，係屬法定要件；如果上訴理由書狀並未依據卷內
訴訟資料具體指摘原判決不適用何種法則或如何適用不當，或所
指摘原判決違法情事，顯與法律規定得為第三審上訴理由之違法
情形不相適合時，均應認其上訴為違背法律上之程式，予以駁回
。本件原判決撤銷第一審就上訴人甲○○連續殺人未遂部分所為
之科刑判決，改判仍論處上訴人連續殺人未遂（累犯）罪刑（處
有期徒刑七年八月；上訴人恐嚇危害安全部分，業經原法院上訴
審論處罪刑確定；另未經許可持有手槍部分，經原法院更(一)審論
處罪刑，上訴人提起上訴後，經本院駁回確定）。上訴人之上訴
意旨略稱：（一）卷附台中市警察局第五分局刑事勘察報告係記
載：「於達興租車行前路旁採集一個彈殼（相片編號１），於對
向車道旁採集一個彈殼（相片編號２）」，而台中市○○路○段
二九號達興租車行與對向車道間又有分隔島區隔，則原判決事實
認定：「在達興租車行外側扣得口徑0.25吋制式彈殼二顆」，即
與上開勘察報告之內容不符。況且在何處查獲上開彈殼，關係上
訴人究係在何處持手槍射擊？在遭伍權駕車撞倒之台中市○○
路與青島路口，究竟射擊幾發子彈及曾否持槍向伍權射擊一槍
？原審此部分採證，顯然違法。（二）依警方繪製之槍擊案路線
圖，其槍擊位置在達興租車行、崇德加油站、上訴人被伍權駕
車撞擊處、老婆的菜餐館等四處，其中上訴人被撞擊處，係張吉
男、陳明宏各中一槍，故上訴人共計擊發五顆子彈，不能證明上
訴人曾對伍權射擊一槍；又該路線圖之記載，復與卷附台中市
警察局第五分局刑事勘察報告之記載（即甲○○被伍權駕車撞
擊之現場僅起獲二顆彈殼）相符。另證人張筑於第一審又證稱
：上訴人在租車行第一槍及第二槍是對地上開槍，跑掉後間隔不
到三分鐘，是在伍權追出去時，聽到第三槍、第四槍等語，益
足以證明上訴人被伍權駕車撞擊後僅開二槍，其並未向伍權
開槍。原判決不採納前開有利於上訴人之證據，未說明理由，
自屬理由不備。（三）依卷附台中市警察局第五分局刑事勘察報
告所載，伍權駕駛之車牌Ｃ４－７９９２號自用小客車左後車
門並無彈著點，僅左後車窗玻璃破碎，足認子彈係由該車左後車
窗射入，而上訴人係立於車外射擊，其射擊彈道應係由上而下，
則坐於該車後座左側之彈著點，應比坐於右後座之彈著點為高。
惟張吉男係左上背近肩處中彈，陳明宏為右下背中彈，堪認張吉
男應係坐於該車左後座，陳明宏則係坐於該車右後座，張吉男於
偵查中證稱：「我坐右後方，陳明宏坐左後方，甲○○跑到車門
旁邊時槍管就朝伍權開一槍，沒打到」，明顯與事實不符。而
陳明宏先後於警詢及偵查中供稱：「我是坐在右後方，張吉男是
坐在左後方的位置」、「當時伍權已經跑很遠了，印象中甲○
○沒有朝伍權開槍」，顯與現場跡證相符，原判決竟執：「陳
明宏記憶不清」，而不予採納，有不適用法則之違法。（四）系
爭車牌Ｃ４－７９９２號自用小客車於案發後，即用以載送張吉
男、陳明宏就醫，則於途中曾否搖下左前車窗？有無將左後車窗
隔熱貼紙撕下丟棄？該車扣案時之狀況，顯非該車案發時之原始
狀態，並不適合採為認定上訴人犯罪之證據，原判決竟以未見該
車左後車窗破碎後之隔熱貼紙及其左前車窗已搖下，可看清楚車
內情況等語，而為上訴人不利之認定，此部分採證法則之運用，
顯屬違法。又依證人廖耿輝於原審提出之車牌Ｃ４－７９９２號
自用小客車照片顯示，該車右前、後車窗均有隔熱貼紙，豈獨有
左後車窗未貼隔熱貼紙之理？原判決理由說明：「該車（指車牌
Ｃ４－７９９２號自用小客車）左後車窗貼有隔熱貼紙或反光貼
紙，則在槍擊後之現場應有該隔熱貼紙或反光貼紙留存，破碎之
車窗亦應大部分被貼紙黏住，而非呈現如照片上所顯現之狀態，
則當時該車輛左後車窗是否貼有隔熱貼紙或反光貼紙，已不無疑
問」，有違經驗法則。又車內係暗處，車外係明處，由暗處看明
處，當然可以看清楚，由明處看暗處，則非如此，此乃一般生活
經驗，原判決仍執車內張吉男、陳明宏可清楚看見上訴人，為該
車車窗確有相當透明度之認定，此部分採證顯違經驗法則等語。
惟查：原判決綜合卷內之證據資料及調查證據之結果，認定上訴
人有其事實欄所載之連續殺人未遂犯行，已於理由內詳敘其調查
證據之結果及取捨證據認定之理由，並就上訴人否認犯罪所持之
辯解，認非可採；證人陳明宏先後於警詢及偵查中供稱：「我是
坐在右後方，張吉男是坐在左後方的位置」、「當時伍權已經
跑很遠了，印象中甲○○沒有朝伍權開槍」及證人伍權在警
詢證稱：「他（指上訴人）倒地起來拿槍就比我一下，我往車後
跑去，他拿槍卡彈」，俱與事實不符，均非可採為有利於上訴人
之認定；分別予以指駁或說明。復就認定上訴人持槍自車牌Ｃ４
－７９９２號自用小客車左後車窗向車內射擊時，可清楚目擊車
內狀況等情，說明所憑之證據及其理由（見原判決正本第九頁第
二五行至第十一頁第五行）。從形式上觀察，原判決並無理由不
備、採證違背證據法則、不適用法則及適用法則不當等違背法令
之情形。上訴意旨（三）、（四）均置原判決理由內已詳予說明
之事項於不顧，或以原判決已敘明非可執為有利於上訴人認定之
陳明宏警詢及偵查中供述，指摘原判決不適用法則；或仍執自車
牌Ｃ４－７９９２號自用小客車左後車窗外無法清楚看見車內情
況等語，指摘原判決採證違法；就事實審法院採證認事自由判斷
職權之合法行使，再為單純事實上爭執，俱非合法之第三審上訴
理由。再依原判決理由說明，係以證人張吉男於偵查中具結證稱
：「伍權就開車追他，後座坐我跟陳明宏，我坐右後方，陳明
宏坐左後方，之後伍權的左車頭撞到甲○○的左腳，甲○○倒
在引擎蓋上，之後爬起來甲○○拿槍出來，伍權就往後跑，甲
○○跑到車門旁邊時槍管就朝伍權開一槍，沒有打到」及證人
伍權在警詢證稱：「我就開Ｃ４－７９９２車跟二個朋友（陳
明宏、張吉男）追到崇德路、青島路口開車撞他（指上訴人），
他倒地起來拿槍就比我一下，我往車後跑去」，與上訴人於第一
審供認其被伍權駕車撞倒後，曾射擊一顆子彈，以後又開了二
槍等語（見第一審卷第七六頁），相互印證，認定：「伍權心
有不甘，駕駛車牌Ｃ４－７９９２號自用小客車搭載友人張吉男
、陳明宏追逐甲○○，並在台中市○○區○○路與青島路交岔路
口，追撞甲○○致其倒地，甲○○遭此撞擊，因之情緒激動、氣
憤，竟基於概括之殺人間接故意……持前揭手槍朝向已下車之伍
權擊發一槍」，乃事實審法院無違於證據法則之採證認事自由
判斷職權之合法行使，並未違法。上訴意旨（一）、（二）仍執
前詞，就此再為事實上爭執，俱非合法。又卷附台中市警察局第
五分局刑事勘察報告記載：「於達興租車行前路旁採集一個彈殼
（相片編號１），於對向車道旁採集一個彈殼（相片編號２）」
，乃意指警方在達興租車行前及對向車道旁，各起獲彈殼一顆，
此與原判決事實認定：「在達興租車行外側扣得口徑0.25吋制式
彈殼二顆」（即該二顆彈殼均係在達興租車行外扣得），僅係文
字描述方式不同，難認有明顯歧異。至於警方除在上開車牌Ｃ４
－７９９２號自用小客車內起獲彈殼二顆扣案外，雖未在上訴人
遭伍權駕車撞擊之地點另行起獲彈殼扣案，惟上訴人於原審既
供認於伍權駕車撞倒伊後，其曾射擊一槍等語，證人張吉男亦
證稱：「甲○○倒在引擎蓋上，之後爬起來甲○○拿槍出來，伍
權就往後跑，甲○○跑到車門旁邊時，槍管就朝伍權開一槍
，沒有打到」，則警方人員事後未能在該現場起獲射擊後所留之
彈殼，其原因甚多，尚非可據之推論張吉男及上訴人前開供述均
屬不實，自無從推翻原判決就此部分所為之事實認定。又證人張
筑於第一審雖證稱：上訴人在租車行第一槍及第二槍是對地上
開槍，跑掉後間隔不到三分鐘，是在伍權追出去時，聽到第三
槍、第四槍等語；惟其於同次訊問時供稱：「（問：是在何時聽
到第三、第四槍聲？）是在伍權追出去店外時才聽到的」、「
（問：有無跑到店外去看？）沒有」（見第一審卷第九六頁背面
）；如若無誤，則證人張筑顯未親眼目擊上訴人遭伍權駕車
撞倒在地及於店外開槍之情況，該證言亦不足以推翻張吉男上開
證述及上訴人於第一審供認：伊被伍權駕車撞倒後，曾射擊一
顆子彈，以後又開了二槍等語，原判決未說明張筑前開證述，
如何非可採為有利於上訴人認定之理由，雖有可議，惟既於判決
結果顯無影響，依刑事訴訟法第三百八十條規定，仍難執為提起
第三審上訴之適法理由。上訴意旨（一）、（二）另執此指摘原
判決採證違法及理由不備，均不足以辨識原判決已具備違背法令
之形式要件。又持槍朝車內射擊二次，各次彈著點之高低，往往
因持槍射擊者所採姿勢之高低及持槍之方向，而有不同。上訴意
旨（三）另以張吉男、陳明宏身體受槍擊部位之高低，指摘張吉
男之證述不實，並據此對事實審法院證據證明力自由判斷職權之
合法行使，任意爭執，顯與法律規定得為第三審上訴理由之違法
情形不相適合。綜上所論，本件上訴違背法律上之程式，予以駁
回。
據上論結，應依刑事訴訟法第三百九十五條前段，判決如主文。
中    華    民    國  九十七  年    六    月    五    日
                      最高法院刑事第八庭
                          審判長法官  林  永  茂
                                法官  吳  昆  仁
                                法官  蘇  振  堂
                                法官  蕭  仰  歸
                                法官  何  菁  莪
      本件正本證明與原本無異
                                      書  記  官
中    華    民    國  九十七  年    六    月   十一   日
                                                Ａ


司法院資訊處製作；財團法人民間司法改革基金會備份。
